ACORDAO-COMPLETO-2460901

ACÓRDÃO 9947/2021 ATA 27/2021 - SEGUNDA CÂMARA

VISTOS, relatados e discutidos estes autos que apreciam Recurso de Reconsideração interposto por Luiz Carlos Attié em face do Acórdão 3579/2020-TCU-Segunda Câmara;
ACORDAM os Ministros do Tribunal de Contas da União, reunidos em Sessão da 2ª Câmara, ante as razões expostas pelo Relator, e com fundamento nos arts. 32, inciso I e 33, da Lei 8.443/1992, c/c o artigo 285, caput e § 2º, do Regimento Interno do TCU em:
9.1. conhecer do presente Recurso de Reconsideração e, no mérito, negar-lhe provimento, mantendo inalterado o Acórdão 3579/2020-TCU-Segunda Câmara;
9.2. dar ciência desta deliberação ao recorrente, aos interessados e à Procuradoria da República no Estado de Goiás.

Recurso de reconsideração interposto por Luiz Carlos Attié (peça 53) contra o Acórdão 3579/2020-TCU-2ª Câmara (peça 40), da relatoria da Ministra Ana Arraes.

Segunda Câmara

Município de Cristalina - GO.

3. Interessados/Responsáveis/Recorrentes:
3.1. Interessado: Fundo Nacional de Desenvolvimento da Educação (00.378.257/0001-81).
3.2. Responsável: Luiz Carlos Attiê (XXX.592.971-XX).
3.3. Recorrente: Luiz Carlos Attiê (XXX.592.971-XX).

13.1. Ministros presentes: Raimundo Carreiro (na Presidência), Aroldo Cedraz (Relator) e Bruno Dantas.
13.2. Ministro-Substituto convocado: Marcos Bemquerer Costa.
13.3. Ministro-Substituto presente: André Luís de Carvalho.

ACORDAO-COMPLETO-2504714

Acórdão de Relação 1844/2023 - Segunda Câmara

Acórdão de Relação

AROLDO CEDRAZ

Ministra Ana Arraes.

Adoto como Relatório a instrução lavrada por auditor da Secretaria de Recursos (peça 69) , cuja proposta de encaminhamento contou com a anuência do corpo dirigente daquela unidade (peça 70) e do representante do Ministério Público que atua junto ao TCU (peça 71) :
"INTRODUÇÃO
1.	Trata-se de recurso de reconsideração interposto por Luiz Carlos Attié (peça 53) contra o Acórdão 3579/2020-TCU-Segunda Câmara (peça 40) , da relatoria da Ministra Ana Arraes.
1.1. A deliberação recorrida apresenta o seguinte teor:
VISTO, relatado e discutido este processo de tomada de contas especial instaurada pelo Fundo Nacional de Desenvolvimento da Educação (FNDE) contra Luiz Carlos Attie, ex-prefeito do Município de Cristalina/GO (gestão 2013-2016) , em razão de irregularidades na gestão dos recursos federais oriundos do Programa Nacional de Alimentação Escolar (Pnae) referente ao exercício 2014.
ACORDAM os ministros do Tribunal de Contas da União, reunidos em sessão da 2ª Câmara, ante as razões expostas pela relatora, e com fundamento nos arts. 1º, inciso I, 16, inciso III, alíneas "b" e "c" e § 3º, 19, 23, inciso III, 26, 28, incisos I e II, e 57 da Lei 8.443/1992 c/c os arts. 214, inciso III, alínea "a", e 215 a 217 do Regimento Interno, em: 
9.1. julgar irregulares as contas de Luiz Carlos Attie e condená-lo ao recolhimento aos cofres do Fundo Nacional de Desenvolvimento da Educação dos valores especificados a seguir, atualizados monetariamente e acrescidos de juros de mora desde as datas indicadas até a data do pagamento:
	Data
	Valor (R$) 

	20/06/2014
	3.744,00

	1/7/2014
	936,00

	7/8/2014
	936,00

	1/10/2014
	3.072,00

	14/11/2014
	1.536,00

	30/12/2014
	1.536,00

	21/3/2014
	44.186,78

	29/4/2014
	212,48

	7/5/2014
	9.272,45

	21/5/2014
	10.684,97

	27/5/2014
	451,88

	5/6/2014
	1.972,16

	14/7/2014
	9.761,70

	15/7/2014
	2.555,91

	7/8/2014
	12.396,29

	3/9/2014
	42.422,83

	9/9/2014
	7.102,81

	16/9/2014
	2.337,14

	9/10/2014
	7.772,44

	12/11/2014
	12.422,29

9.2. aplicar-lhe multa de R$ 22.000,00 (vinte e dois mil reais) , a ser recolhida aos cofres do Tesouro Nacional, com atualização monetária calculada da data deste acórdão até a data do pagamento, se este for efetuado após o vencimento do prazo abaixo estipulado;
9.3. fixar prazo de 15 (quinze) dias, a contar da notificação, para comprovação, perante o Tribunal, do recolhimento das dívidas acima imputadas;
9.4. autorizar a cobrança judicial das dívidas, caso não atendida a notificação;
9.5. autorizar o pagamento das dívidas em até 36 (trinta e seis) parcelas mensais consecutivas, caso venha a ser solicitado pelo responsável antes do envio do processo para cobrança judicial;
9.6. fixar o vencimento da primeira parcela em 15 (quinze) dias, a contar do recebimento da notificação, e o das demais a cada 30 (trinta) dias, com incidência dos respectivos encargos legais sobre o valor de cada parcela; 
9.7. alertar ao responsável que a inadimplência de qualquer parcela acarretará vencimento antecipado do saldo devedor;
9.8. dar ciência deste acórdão ao procurador-chefe da Procuradoria da República em Goiás, para as providências cabíveis.
HISTÓRICO
2.	Trata-se de tomada de contas especial instaurada pelo Fundo Nacional de Desenvolvimento da Educação (FNDE) contra Luiz Carlos Attie, ex-prefeito do Município de Cristalina/GO (gestão 2013-2016) , em razão de irregularidades na gestão dos recursos federais oriundos do Programa Nacional de Alimentação Escolar (Pnae) referente ao exercício 2014.
2.1. No âmbito desta Corte o responsável foi citado (peça 21) para apresentar alegações de defesa ou recolher ao FNDE a importância de R$ 227.032,47, com atualização monetária e juros até 29/1/2019, ante a falta de comprovação da aplicação regular dos recursos federais repassados ao município, conforme apontado no Relatório de Auditoria n° 10/2015 do FNDE (peça 15, p. 20) , em razão das seguintes irregularidades:
a) não garantir aos alunos beneficiados pelo Programa Mais Educação o mínimo de três refeições diárias; 
b) realizar pagamentos não declarados na relação de pagamentos, sem comprovação do nexo de causalidade entre as despesas realizadas e os respectivos credores.
2.2. Prestadas as alegações de defesa (peça 35) , a Unidade Técnica em pareceres uniformes (peças 36-38) , endossada pelo Ministério Público/TCU (peça 39) , propôs, e este Tribunal acatou, a rejeição dos argumentos trazidos, o julgamento pela irregularidade das contas, a imputação de débito e a aplicação de multa, conforme se depreende do acórdão recorrido e do relatório e voto que o fundamentam (peças 41-42) .
EXAME DE ADMISSIBILIDADE
3.	Reitera-se o exame preliminar de admissibilidade (peça 54) , ratificado à peça 57 pelo Exmo. Ministro Aroldo Cedraz, que concluiu pelo conhecimento do recurso, eis que preenchidos os requisitos processuais aplicáveis à espécie, suspendendo-se os efeitos dos itens 9.1, 9.2, 9.3 e 9.4 do Acórdão 3579/2020-TCU-Segunda Câmara em relação ao recorrente.
EXAME TÉCNICO
4.	Delimitação do recurso
4.1. Constitui objeto do recurso examinar as seguintes questões:
a) se há prescrição a ser declarada;
b) se o recorrente pode ser responsabilizado pelo dano apurado nos presentes autos; e
c) se os atos irregulares caracterizam atos de improbidade administrativa.
5.	Prescrição.
5.1. Apesar de não suscitada pelo recorrente a prescrição pode ser analisada ex officio pelo Tribunal. Nesse sentido, e ante o efeito devolutivo do recurso de reconsideração, mostra-se salutar analisar se o transcurso do tempo trouxe efeitos que podem repercutir no acórdão recorrido.
Análise
5.2. Os recursos foram transferidos no exercício de 2014 e o ato que ordenou a citação é de 24/11/2018 (peça 29) , não havendo transcorrido o decênio previsto no art. 205 do Código Civil.
2.3. Em relação ao que dispõe a Lei 9.873/1999, que também constitui alternativa para a análise da questão e que prevê que a prescrição ocorre em cinco anos, também não se verifica sua consumação.
5.9. Em relação à aplicação da prescrição intercorrente prevista no art. 1º, § 1º, da Lei 9.873/1999, que poderia, em tese, ter ocorrido, ressalta-se que somente se opera tal prescrição com a paralisação do processo administrativo pendente de julgamento ou despacho.
5.10. No presente caso não se verifica tal ocorrência, eis que entre o marco inicial para o início da contagem do prazo prescricional, que somente ocorreu em 15/2/2015, prazo final para a prestação de contas (peça 2) e o julgamento das contas, ocorrido em 6/4/2020, se verificam diversos atos praticados pela Administração Pública sem que tenha o processo sido paralisado por mais de três anos, senão vejamos:
a) em 26/5/2017: parecer financeiro elaborado no âmbito do Fundo Nacional de Desenvolvimento da Educação (peça 8) ;
b) em 30/5/2017: notificação do recorrente na fase interna da presente tomada de contas especial (peça 9) ;
c) em 8/11/2017: Instauração do processo de tomada de contas especial (peça 1) ;
d) em 6/8/2018: Relatório de Auditoria n. 663/2018 (peça 19) ; e
e) em 29/1/2019: Citação do responsável (peça 31) .
5.11. Dado todo o exposto, pelas normas constantes do Código Civil ou da Lei 9.873/1999, não se verifica a ocorrência de prescrição, seja em relação à pretensão reparatória, seja punitiva desta Corte de Contas.
6.	Responsabilidade.
6.1. Sustenta o recorrente que não teria praticado qualquer ato relativo aos recursos tratados nos presentes autos, eis que há expressa delegação ao Secretário Municipal de Educação para a gestão dos recursos em tela, anexando cópia de decretos que entende estarem amparados no que dispõe a Lei 9.394/1996, de modo que entende ser do citado secretário a responsabilidade pelas irregularidades apuradas.
6.2. Entende também amparar a expedição dos decretos de delegação de competência o melhor gerenciamento das atribuições do Município e, ainda, o que restou decidido por esta Corte ao prolatar o Acórdão 372/2001-TCU-Primeira Câmara, quando assim se pronunciou o Tribunal:
' (...) não se deve exigir dos dirigentes máximos da entidade que sua atividade de supervisão seja tão profunda a ponto de tornar sem sentido o instituto da delegação de competência.'
Análise
6.3. Não assiste razão ao recorrente. A doutrina e a jurisprudência são pacíficas em entenderem que a delegação de competência não é, por si só, capaz de transferir a responsabilidade pelos atos praticados pelo agente delegado.
6.4. A responsabilidade é inerente ao agente legalmente competente para a prática dos atos que por, por decreto, por exemplo, delega a prática dos atos e que deve, ao mesmo tempo, exercer o controle e fiscalização dos atos praticados pelo agente a quem tenha sido delegada a prática dos atos administrativos, sob pena de responder por culpa in vigilando (Acórdão 3161/2016-TCU-Plenário) .
6.5. Conforme bem pontuou a Unidade Técnica responsável pela instrução inicial do feito (peça 36) , somente a competência fixada em lei é capaz de estabelecer a responsabilidade ao agente público (Acórdão 563/2019-TCU-Segunda Câmara, Revisor Ministro-Substituto Weder de Oliveira; e Acórdão 7304/2013-TCU-Primeira Câmara, Relator Ministro-Substituto Augusto Sherman) , sendo que os decretos trazidos pelo recorrente não tem a mesma capacidade, pois somente transferem a prática do ato, permanecendo a responsabilidade do delegante.
6.6. No citado acórdão revisado pelo Ministro-Substituto Weder de Oliveira, assim restou fundamentada a decisão:
' (...) . O gestor, a quem a legislação e a jurisprudência desta Corte de Contas atribuem responsabilidade pela comprovação da boa e regular aplicação dos recursos federais, não se confunde, necessariamente, com o chefe do executivo, mas se refere àquele que detém a competência legal para administrar e gerir os recursos.
Assim, no caso concreto, considero que a competência para gerir o convênio e a responsabilidade pelos recursos repassados recaem sobre a então titular da Secretaria de Desenvolvimento Social de Caucaia, Lúcia Macedo Sales, ante expressa disposição legislativa nesse sentido e os diversos documentos juntados aos autos.'
7.	Improbidade administrativa.
7.1. Alega que o Superior Tribunal de Justiça tem entendimento pacífico de que o ato de improbidade administrativa exige a comprovação de dolo, ou seja, da intenção de ofender os princípios da Administração Pública, de modo que a existência de omissão, ausência de nexo de causalidade ou ofensa aos princípios da Administração Pública não são suficientes para configurar ato de improbidade administrativa, trazendo julgados do Poder Judiciário que julga ampararem seus argumentos.
Análise
7.2. Sem razão o recorrente. Ocorre que o julgamento de ações de improbidade administrativa foge à competência deste Tribunal de Contas, não havendo razões para o recorrente se insurgir sobre a questão nos presentes autos.
7.3. Ademais, a obrigação de prestar contas e de demonstrar a boa e regular aplicação dos recursos públicos geridos decorre não da Lei de Improbidade Administrativa, mas da própria Constituição Federal, que impõe ao gestor o ônus de comprovar o bom uso das verbas públicas, de modo que a ausência da prática de ato doloso não beneficia o recorrente.
CONCLUSÃO
8.	Da análise anterior conclui-se que:
a) não há prescrição a ser declarada, seja em relação à pretensão punitiva ou ressarcitória;
b) o recorrente deve ser responsabilizado pelo dano apurado nos presentes autos, haja vista que a delegação de competência não tem o condão de transferir a responsabilidade pela gestão dos recursos públicos; e
c) foge às competências desta Corte a aplicação da Lei de Improbidade Administrativa e, para a imputação de débito pela ausência de comprovação da boa e regular aplicação dos recursos públicos federais transferidos, não há necessidade de o Tribunal demonstrar a existência de dolo.
8.1. Dessa forma, o recurso de reconsideração interposto não tem o condão de alterar a deliberação vergastada.
PROPOSTA DE ENCAMINHAMENTO
9.	Ante o exposto, submete-se à consideração superior a presente análise do recurso de reconsideração interposto por Luiz Carlos Attié contra o Acórdão 3579/2020-TCU-Segunda Câmara, propondo-se, com fundamento nos arts. 32, inciso I, e 33, da Lei 8.443/1992:
a) conhecer do recurso de reconsideração e, no mérito, negar-lhe provimento;
b)  comunicar o teor da decisão que vier a ser proferida ao recorrente e aos demais interessados."
	É o Relatório.

Cristiano de Moraes Cunha (OAB 28.760/GO), representando Luiz Carlos Attiê.

Subprocurador-Geral Lucas Rocha Furtado.

TOMADA DE CONTAS ESPECIAL. PROGRAMA NACIONAL DE ALIMENTAÇÃO ESCOLAR. IRREGULARIDADES. AUSÊNCIA DE NEXO DE CAUSALIDADE. DELEGAÇÃO DE COMPETÊNCIA. MANUTENÇÃO DA RESPONSABILIDADE. DÉBITO. MULTA. RECURSO DE RECONSIDERAÇÃO. CONHECIMENTO. ALEGAÇÕES DE AUSÊNCIA DE RESPONSABILIDADE E DE NÃO CARACTERIZAÇÃO DA PRÁTICA DE ATO DE IMPROBIDADE ADMINISTRATIVA. IMPROCEDÊNCIA. NEGATIVA DE PROVIMENTO. CIÊNCIA.

TOMADA DE CONTAS ESPECIAL (TCE)

Secretaria de Recursos (Serur); Secretaria de Controle Externo de Tomada de Contas Especial (SecexTCE).

Trata-se de Recurso de Reconsideração interposto por Luiz Carlos Attié em face do Acórdão 3579/2020-TCU-Segunda Câmara (rel. min. Ana Arraes) , por meio do qual o Tribunal julgou tomada de contas especial instaurada em razão de irregularidades na gestão dos recursos federais oriundos do Programa Nacional de Alimentação Escolar (Pnae) referente ao exercício de 2014.
2.	A deliberação recorrida julgou irregulares as contas do recorrente, com imputação de débito e multa proporcional ao dano, em razão das seguintes irregularidades: (i) não garantir aos alunos beneficiados pelo Programa Mais Educação o mínimo de três refeições diárias e (ii) realizar pagamentos não declarados na relação de pagamentos, sem comprovação do nexo de causalidade entre as despesas realizadas e os respectivos credores.
3.	Em relação ao recurso interposto pelo recorrente, foram examinadas as seguintes questões: 
3.1. 	se há prescrição a ser declarada;
3.2. 	se o recorrente pode ser responsabilizado pelo dano apurado nos presentes autos; e
3.3. 	se os atos irregulares caracterizam atos de improbidade administrativa.
4.	Ao fim de seu exame, a Serur propõe o conhecimento e não provimento do recurso, no que foi acompanhada pelo Ministério Público que atua junto ao TCU (MPTCU) . A Serur discorre a respeito da prescrição, a qual, segundo aquela Unidade Técnica, tanto em relação à pretensão ressarcitória quanto à pretensão punitiva, deve ser examinada também à luz da Lei 9.873/1999.
5.	Quanto à admissibilidade, ratifico o entendimento já externado no despacho de peça 57, no sentido de que o recurso interposto deve ser conhecido, eis que preenchidos os requisitos de admissão que regem a espécie.
6.	No mérito, adoto como minhas próprias razões de decidir os pareceres que me antecederam, divergindo apenas a respeito da tese propugnada no que toca à prescrição.
7.	Em relação à prescrição, seja ela em relação à pretensão ressarcitória ou punitiva, tenho adotado o entendimento que ainda prevalece nesta Corte. Sobre o tema, transcrevo excerto bastante elucidativo do Voto condutor do Acórdão 5236/2020-TCU-Primeira Câmara (rel. min. Benjamin Zymler) : 
"12. Enfatizo que estou aplicando a jurisprudência atual desta Corte de Contas sobre a matéria, consolidada na Súmula 282, para a prescrição do débito apurado e, no que tange à eventual aplicação de sanções, no incidente de uniformização de jurisprudência apreciado pelo Acórdão 1441/2016-TCU-Plenário, que adotou o prazo geral de prescrição indicado no art. 205 do Código Civil. Não desconheço que recentemente o Supremo Tribunal Federal, no âmbito do RE 636886/AL, fixou o seguinte enunciado para o Tema 899: 'É prescritível a pretensão de ressarcimento ao erário fundada em decisão de Tribunal de Contas'. Não obstante essa respeitável decisão, ainda pairam diversas dúvidas sobre a matéria, pois é possível a conclusão de que a deliberação não tratou da prescrição do processo de controle externo levado a cabo perante o Tribunal de Contas da União, mas sim da prescrição intercorrente ocorrida durante a fase de execução do acórdão condenatório do Tribunal.
13.	 A decisão do STF versou sobre recurso extraordinário interposto pela União contra acórdão do Tribunal Regional Federal da 5ª Região que negou provimento a embargos de declaração opostos contra acórdão de sua lavra, assim ementado:
'EMENTA: TRIBUTÁRIO. PROCESSUAL CIVIL. EXECUÇÃO FISCAL. PROCESSO PARALISADO POR MAIS DE CINCO ANOS. PRESCRIÇÃO INTERCORRENTE. OCORRÊNCIA. 1. Para fins práticos, deve-se observar quando a Fazenda Pública foi intimada a providenciar o andamento do feito. Passados cinco anos sem diligências concretas, ocorre a prescrição intercorrente. Caso haja suspensão na forma do art. 40, da Lei n. 6.830/80, ocorre a extinção se o feito permanecer paralisado por mais de seis anos. 2. Na hipótese dos autos, houve o arquivamento sem baixa do processo em 12.08.1999 e até a data da sentença extintiva do feito em 05.06.2006, a Fazenda Nacional não apresentou nenhuma medida concreta quanto à localização do devedor ou de seus bens. Revela-se, portanto, inequívoca a ocorrência da prescrição intercorrente.'
14.	 No caso, a Fazenda Pública deixou a ação paralisada por mais de seis anos, o que ensejou a declaração de prescrição intercorrente no aludido caso concreto. Como se vê da leitura da ementa, a questão controversa em discussão naquela deliberação era unicamente a prescrição intercorrente ocorrida durante a fase de execução do acórdão condenatório do Tribunal.
15.	 Com base nessa possível interpretação, a matéria decidida no aludido feito não teria nenhuma repercussão de ordem prática e jurídica na presente tomada de contas especial, cujo título executivo extrajudicial ainda não se formou. Caso a AGU, na execução de eventual decisão condenatória proferida neste feito, deixe de adotar as medidas pertinentes dentro do prazo de cinco anos, aí sim haverá a aplicação da tese emanada no RE 636886, com o reconhecimento da prescrição intercorrente da ação de ressarcimento ao erário fundada em decisão de Tribunal de Contas (a ação de execução fiscal) , pela hipotética inação da Fazenda Pública.
16.	 Ainda que se interprete que a decisão do STF seja também aplicável à tramitação do processo de controle externo no âmbito do TCU, exsurgem outras diversas questões fundamentais para que esta Corte de Contas estabeleça novo tratamento acerca da prescrição do débito e da pretensão punitiva, em particular qual seria o dies a quo  (data de ocorrência do fato irregular ou data do seu conhecimento pelo TCU) e as hipóteses de interrupção da prescrição.
17.	 Diante de todas as dúvidas ainda existentes sobre a decisão do STF no âmbito do RE 636886, opto por aplicar ao caso em exame a jurisprudência do TCU então existente, que se fundamenta no art. 37, § 5º, da Constituição Federal, no que tange ao ressarcimento do prejuízo, e no art. 205 da Lei 10.406/2002 (Código Civil) , no que se refere à pretensão punitiva."
8.	Especificamente em relação à prescrição da pretensão punitiva, não se configurou no caso concreto, pois o ato que ordenou a citação data de 24/11/2018, menos de dez anos da transferência dos recursos, que se deu no ano de 2014.
9.	No mérito, as alegações não devem ser acolhidas.
10.	Somente a competência fixada em lei é capaz de estabelecer a responsabilidade ao agente público (Acórdão 563/2019-TCU-Segunda Câmara, Revisor Ministro-Substituto Weder de Oliveira; e Acórdão 7304/2013-TCU-Primeira Câmara, Relator Ministro-Substituto Augusto Sherman) , sendo que os decretos trazidos pelo recorrente não têm a mesma capacidade, pois somente transferem a prática do ato, permanecendo a responsabilidade do delegante.
11.	Acerca da inexistência de conduta que se caracterize como ato de improbidade administrativa, é matéria que foge à competência deste Tribunal de Contas, não havendo razões para o recorrente se insurgir sobre a questão nos presentes autos. Ademais, a obrigação de prestar contas e de demonstrar a boa e regular aplicação dos recursos públicos geridos decorre não da Lei de Improbidade Administrativa, mas da própria Constituição Federal, que impõe ao gestor o ônus de comprovar o bom uso das verbas públicas, de modo que a ausência da prática de ato doloso não beneficia o recorrente.
12.	Feitas essas considerações, nego provimento ao recurso interposto por Luiz Carlos Attié em face do Acórdão 3579/2020-TCU-Segunda Câmara.
Ante o exposto, VOTO para que seja adotada a minuta de acórdão que ora trago ao exame deste Colegiado.
TCU, Sala das Sessões, em 3 de agosto de 2021.
AROLDO CEDRAZ 
Relator